高雄高等行政法院判決　　　　　　　　　　　　　　　九十三年度訴字第五一七號
　　　　　　　　　　　　　　　.
　　原　　　告　甲○○
　　　　　　　　乙○○○
　　　　　　　　丙○○
　　　　　　　　丁○○
　　被　　　告　嘉義市政府
　　代　表　人　戊○○市長
　　訴訟代理人　己○○
右當事人間因收回被徵收土地事件，原告不服內政部中華民國九十三年五月七日台內
訴字第０九三０００三五七二號訴願決定，提起行政訴訟。本院判決如左：
　　主  文
訴願決定及原處分均撤銷。
訴訟費用由被告負擔。
　　事  實
甲、事實概要：
　　緣坐落嘉義市○○段○○段一九之一六地號土地，面積０、０００六公頃，應有
    部分三分之一及同段二小段一六之一二地號土地，面積０、０００二公頃全部（
    下稱系爭土地），原為原告等之被繼承人鄭賴存金所有，於民國（下同）七十年
    間被告前身嘉義市公所辦理嘉義市○○路工程用地徵收案，經台灣省政府七十年
    十一月三十日七０府地四字第一三一一三六號函核准徵收，嗣後發覺因地籍分割
    不符，系爭土地不在工程用地範圍內，經奉台灣省政府以八十八年六月二十四日
    八八府地二字第一五四四００號函核准撤銷徵收，被告乃以八十八年七月六日八
    八府地用字第五０六六０號公告撤銷徵收，並以八十八年七月六日八八府地用字
    第五一四六０號函通知原土地所有權人於八十九年二月十五日前繳回原領價款，
    惟嗣後發現通知雙掛號回執並未全數收齊，為免土地所有權人質疑未合法送達，
    乃再以九十二年五月二日府地用字第０九二００四四七０六號函通知原土地所有
    權人於九十二年十一月三十日以前繳回原領價款。因鄭賴存金業於八十五年十一
    月二十日死亡，該通知函於九十二年五月十一日由其子即原告甲○○收受。惟原
    告等逾期未將原補償價款繳回，並於九十三年一月三十日向被告陳情上開通知函
    應通知鄭賴存金之繼承人始為合法，經被告以九十三年二月四日府地用字第０九
    三００一八一七四號函復略以：「經查本府以九十二年五月二日府地用字第０九
    二００四四七０六號函通知鄭賴存金女士繳回原領價款新台幣貳萬柒仟元，上開
    通知函本府係以雙掛號通知，並已取得回執（檢附回執影本一份），惟台端等並
    未於九十二年十一月三十日以前將原領補償費繳回，依據土地徵收條例第五十一
    條之規定，不予發還，仍維持原登記。台端等函請本府再通知繳回價款，以回復
    原所有權，因礙於法令規定，本府礙難辦理。」等語，否准其請，原告不服，提
    起訴願，經遭決定駁回，遂提起本件行政訴訟。
乙、兩造聲明：
一、原告聲明求為判決：
（一）訴願決定及原處分均撤銷。
（二）訴訟費用由被告負擔。
二、被告聲明求為判決：
（一）原告之訴駁回。
（二）訴訟費用由原告負擔。
丙、兩造之爭點：
一、原告主張之理由：
（一）查原告等之被繼承人鄭賴存金所有系爭土地於七十年間因嘉義市公所辦理垂楊
      路工程用地徵收，台灣省政府七十年十一月三十日七０府地四字第一三一一三
      三號函核准徵收，經台灣省政府八十八年六月二十四日八八府地二字第一五四
      四００號函核准撤銷徵收在案，原告等依行政程序法第三十五條之規定向被告
      申請准予繳回原領徵收價款，並辦理土地回復登記，然被告卻以撤銷徵收土地
      原領徵收價款須於九十二年十一月三十日以前繳回，且其依法通知原告之被繼
      承人鄭賴存金，而原告並未依限繳回為由，駁回原告之申請，原告依法提起訴
      願亦遭駁回，原告爰依法提起行政訴訟。
（二）次查土地徵收條例第五十一條第二項、第三項分別規定：「直轄市或縣（市）
      主管機關於收到原核准徵收機關通知核准撤銷徵收案時，應公告三十日，『並
      』通知原土地所有權人於一定期間內繳清應繳回之徵收價額，發還其原有土地
      。未於一定期間內繳清應繳回之徵收價額者，不予發還，仍維持原登記，並不
      得依第九條規定申請收回該土地。」「前項一定期間，不得少於六個月。」由
      上揭規定可知被告於接獲核准撤銷徵收案之通知後除應依法公告外並應通知原
      土地所有權人並給予六個月以上之期間繳清應繳回之徵收價額，甚為明確。
（三）另查民法第六條規定：「人之權利能力，始於出生終於死亡」，故人死亡後即
      無意思表示之能力甚為明確，本件原告等之被繼承人鄭賴存金於八十五年十一
      月二十日逝世，而被告於九十二年五月二日向原告等之被繼承人鄭賴存金所為
      之通知，自不生法律上之效力。
（四）末查民法第一千一百四十七條規定：「繼承因被繼承人死亡而開始」，同法第
      一千一百四十八條規定：「繼承人自繼承開始時，除本法另有規定外，承受被
      繼承人財產上之一切權利義務」；原告之被繼承人鄭賴存金於八十五年十一月
      二十日逝世，此有死亡證明書足資為憑，故系爭土地自八十五年十一月二十日
      起已屬原告四人所共有，被告於九十二年五月二日仍以原告之被繼承人之名義
      為受文者發函通知繳款，雖該函由原告之一甲○○代收，然系爭土地既屬原告
      四人所共有，則被告之通知自應向全體共有人（即土地所有權人）為之，方符
      土地徵收條例第五十一條之規定，本件被告既未向土地所有權人為合法通知，
      自無土地徵收條第五十一條之適用，甚為明確。
（五）綜上所陳，狀請鈞院明鑒，賜判決如訴之聲明。
二、被告主張之理由：
（一）原告等四人之被繼承人鄭賴存金原所有系爭土地，係七十年間被告前身嘉義市
      公所辦理本市○○路工程用地徵收案，台灣省政府七十年十一月三十日七０府
      地四字第一三一一三六號函核准徵收，嗣後發覺因地籍分割不符，系爭土地不
      在工程用地範圍內，經奉台灣省政府八十八年六月二十四日八八府地二字第一
      五四四００號函核准撤銷徵收，並經被告以八十八年七月六日八八府地用字第
      五０六六０號公告文公告撤銷徵收，被告以八十八年七月六日八八府地用字第
      五一四六０號函通知原土地所有權人於八十九年二月十五日前繳回原領價款，
      惟嗣後發現通知雙掛號回執並未全數收齊，為免原土地所有權人質疑未合法送
      達，仍依據內政部九十一年八月二十六日台內地字第０九一０００九九七五號
      函意旨辦理，被告再次以九十二年五月二日府地用字第０九二００四四七０六
      號函通知原土地所有權人於九十二年十一月三十日以前繳回原領價款。
（二）系爭土地原土地登記簿住址為嘉義市○○里○鄰○○路一九二號，經函請戶政
      單位查得鄭賴存金遷入台北市○○○路○段一四巷三０衡二號，被告即以此戶
      籍登記之住址雙掛號通知，該通知函係由鄭賴存金之子甲○○收受，此有回執
      影本可稽。甲○○收受通知函亦應連繫其兄弟姊妹於期限截止前將原領補償費
      繳回。按土地徵收條例第五十一條第二項、第三項規定：「直轄市或縣（市）
      主管機關於收到原核准徵收機關通知核准撤銷徵收案時，應公告三十日，並通
      知原土地所有權人於一定期間內繳清應繳回之徵收價額，發還其原有土地。未
      於一定期間內繳清應繳回之徵收價額者，不予發還，仍維持原登記，並不得依
　　　第九條規定申請收回該土地。前項一定期間，不得少於六個月。」原告等並未
　　　依規定期限繳回其被繼承人鄭賴存金原領價款，被告依規定不予發還土地，仍
　　　維持原登記，於法並無不合。
（三）綜上論述，原告等之訴訟，顯無理由，謹請判決駁回原告之訴。
　　理  由
一、按「直轄市或縣（市）主管機關於收到原核准徵收機關通知核准撤銷徵收案時，
    應公告三十日，並通知原土地所有權人於一定期間內繳清應繳回之徵收價額，發
    還其原有土地。未於一定期間內繳清應繳回之徵收價額者，不予發還，仍維持原
    登記，並不得依第九條規定申請收回該土地。」「前項一定期間，不得少於六個
    月。」土地徵收條例第五十一條第二項、第三項分別定有明文。足見縣市主管機
    關於收到核准撤銷徵收案之通知後除依法公告外，並應通知原土地所有權人並給
    予六個月以上之期間繳清應繳回之徵收價額，發還其原有土地。若未依法通知原
    土地所有權人，即不生原土地所有權人未於通知期限內繳還徵收價額，不予發還
    其原有土地之效力，先予敘明。
二、本件原告等之被繼承人鄭賴存金原所有系爭土地，於七十年間被告前身嘉義市公
    所辦理嘉義市○○路工程用地徵收案，經台灣省政府七十年十一月三十日七０府
    地四字第一三一一三六號函核准徵收，嗣後發覺因地籍分割不符，系爭土地不在
    工程用地範圍內，經奉台灣省政府以八十八年六月二十四日八八府地二字第一五
    四四００號函核准撤銷徵收，被告乃以八十八年七月六日八八府地用字第五０六
    六０號公告撤銷徵收，並以八十八年七月六日八八府地用字第五一四六０號函通
    知原土地所有權人於八十九年二月十五日前繳回原領價款，惟嗣後發現通知雙掛
    號回執並未全數收齊，為免土地所有權人質疑未合法送達，乃再以九十二年五月
    二日府地用字第０九二００四四七０六號函通知原土地所有權人於九十二年十一
    月三十日以前繳回原領價款。因鄭賴存金業於八十五年十一月二十日死亡，該通
    知函於九十二年五月十一日由其子即原告甲○○收受。惟原告等逾期未將原補償
    價款繳回，並於九十三年一月三十日向被告陳情上開通知函應通知鄭賴存金之繼
    承人始為合法，被告乃以九十三年二月四日府地用字第０九三００一八一七四號
    函復略以：「經查本府以九十二年五月二日府地用字第０九二００四四七０六號
    函通知鄭賴存金女士繳回原領價款新台幣貳萬柒仟元，上開通知函本府係以雙掛
    號通知，並已取得回執（檢附回執影本一份），惟台端等未於九十二年十一月三
    十日前將原領補償費繳回，依據土地徵收條例第五十一條之規定，不予發還，仍
    維持原登記。台端等函請本府再通知繳回價款，以回復原所有權，因礙於法令規
    定，本府礙難辦理。」等語，否准其請，固非無見。惟查：
（一）按繼承因被繼承人死亡而開始。繼承人自繼承開始時，除民法另有規定外，承
      受被繼承人財產上之一切權利義務。繼承人有數人時，在分割遺產前，各繼承
      人對於遺產全部為公同共有，民法第一千一百四十七條、第一千一百四十八條
      、第一千一百五十一條分別定有明文。本件系爭土地之原所有權人鄭賴存金業
      於八十五年十一月二十日死亡，其繼承人為原告甲○○、乙○○○、丙○○、
      丁○○等四人，此有原告等提出之鄭賴存金死亡證明書及渠等之戶籍謄本、繼
      承系統表等附卷可稽，則依上開法條之規定，有關被繼承人鄭賴存金就系爭土
      地之一切權利義務，自八十五年十一月二十日起已由原告等四人共同繼承，是
      系爭土地經奉台灣省政府以八十八年六月二十四日八八府地二字第一五四四０
      ０號函核准撤銷徵收後，被告發函通知原土地所有權人於一定期間內繳清應繳
      回之徵收價額，即應以鄭賴存金之繼承人即原告等四人為對象，始為適法。惟
      被告八十八年七月六日八八府地用字第五一四六０號函及九十二年五月二日府
      地用字第０九二００四四七０六號函通知原土地所有權人繳回原領價款，仍以
      被繼承人鄭賴存金之名義發函通知，自不生土地徵收條例第五十一條第二項規
      定，原土地所有權人未於一定期間內繳清應繳回之徵收價額者，不予發還其原
      有土地之效力。是被告九十三年二月四日府地用字第０九三００一八一七四號
      函據以否准原告所請，於法尚有未合。
（二）被告雖辯稱：本件經函請戶政單位查得鄭賴存金遷入台北市○○○路○段一四
      巷三０弄二號，被告即以此戶籍登記之住址雙掛號通知，該通知函係由鄭賴存
      金之子甲○○收受，而甲○○收受通知函亦應連繫其兄弟姊妹於期限截止前將
      原領補償費繳回。惟原告等人並未依規定期限繳回其被繼承人鄭賴存金原領價
      款，被告依規定不予發還土地，仍維持原登記，並無不合云云。然查，被繼承
      人鄭賴存金設於台北市○○○路○段一四巷三０弄二號之除戶戶籍謄本記事欄
      業已載明於鄭賴存金於八十五年十一月二十日死亡，並於八十六年一月一日申
      登，此有該戶籍謄本附於本院卷足按，惟被告未予詳查，仍以該戶籍登記之住
      址發函通知鄭賴存金繳回原領補償費，自有疏失，縱該通知函係由原告甲○○
      收受，仍不生合法送達之效力。況如前述，鄭賴存金之繼承人為原告等四人，
      而被告未以原告等四人為對象，發函通知渠等繳還系爭土地原領之徵收價額，
      於法亦有未合，是被告所辯，委無可採。
三、綜上所述，系爭土地之原所有權人鄭賴存金業於八十五年十一月二十日死亡，被
    告九十二年五月二日府地用字第０九二００四四七０六號函，仍以被繼承人鄭賴
    存金之名義發函通知繳還原領徵收償款，於法尚有未合，自無土地徵收條第五十
    一條之適用，被告原處分據以否准原告所請，尚有違誤，訴願決定未予詳究，仍
    予維持，亦有可議，原告等執此指摘，為有理由，應由本院將訴願決定及原處分
    均予撤銷，由被告另為適法之處分，以期公允。
據上論結，本件原告之訴為有理由，依行政訴訟法第一百九十五條第一項前段、第九
十八條第三項前段，判決如主文。
中　　　華　　　民　　　國    九十三　　年　  　九　　　月　　  十四　　日
              　　　　　　　  高雄高等行政法院第二庭
                        　　　　　　　　　審判長法官　呂佳徵
                        　　　　　　　　　法      官　蘇秋津
                        　　　　　　　　　法      官　林勇奮
右為正本係照原本作成。
如不服本判決，應於判決送達後二十日內向本院提出上訴書狀，其未表明上訴理由者
，應於提起上訴後二十日內向本院提出上訴理由書（須按對造人數附繕本）；如於本
判決宣示或公告後送達前提起上訴者，應於判決送達後二十日內補提上訴理由書（須
附繕本）。未表明上訴理由者，逕以裁定駁回。
提起上訴應預繳送達用雙掛號郵票七份（每份三十四元）。
中　　　華　　　民　　　國    九十三　　年　  　九　　　月　　  十四　　日
                                          法院書記官  涂瓔純
